臺灣臺北地方法院民事判決　　　　　　　94年度訴字第2187號
原　　　告
即反訴被告　丁○○
訴訟代理人　梁穗昌律師
被　　　告
即反訴原告　甲○○
訴訟代理人　袁保凱律師
上列當事人間請求履行契約事件，本院於中華民國94年12月7日
言詞辯論終結，判決如下：
    主  文
被告應給付原告新臺幣捌拾萬元，及自民國94年5月28日起至清
償日止，按週年利率百分之五計算之利息。
原告其餘之訴駁回。
反訴原告之訴駁回。
訴訟費用由被告負擔六分之一。餘由原告負擔。
反訴訴訟費用由反訴原告負擔。
本判決第一項於原告以新臺幣貳拾柒萬元為被告供擔保後，得假
執行。但被告如以新臺幣捌拾萬元或同面額台灣中小企業銀行松
南分行可轉讓無記名定期存單為原告預供擔保，得免為假執行。
原告其餘假執行之聲請駁回。
    事實及理由
甲、本訴部分：
一、原告起訴主張：被告於民國93年9月17日至原告所有之台北
    市○○○路○段170巷18弄1號1樓餐廳用餐時，表示要購買前
    述1號1樓（以下簡稱1號房地）及同路段巷弄3號1樓（以下
    簡稱3號房地）之房屋暨坐落之土地，並於同年9月21日再赴
    現場看屋，同年11月4日經雙方商議價格，於同年11月6日下
    午議定總價為新臺幣（下同）58,500,000元，被告即交付伊
    向友人借用之5,000,000元支票以證明履行買賣契約之誠意
    ，並要求原告解除前已簽訂另售他人1號房地買賣契約，並
    買回3號房地，否則加倍返還，同年11月8日被告請其妹妹及
    公司同事2人至原告處，以被告所經營之公司為發票人，並
    由被告個人背書之附表所示支票，以換回前所交付做為定金
    用之支票，同年11月9日雙方赴代書事務所簽訂協議書（以
    下簡稱系爭協議書），其第2條但書已約明若被告反悔不買
    ，原告得沒收該5,000,000元支票即被告應給付原告5,000,0
    00元，若原告不賣，應加倍賠償被告。原告隨即於同年11月
    23日取得3號房地所有權狀，於同年11月24日即通知被告簽
    訂過戶手續，並約定11月29日上午10時30分赴代書事務所辦
    理，惟被告卻表示要更改交易條件，更未於同年11月29 日
    赴代書事務所辦理手續，原告隨即於同年11月30日寄發存證
    信函通知被告依約辦理手續，被告卻回函諉稱原告隱瞞所出
    賣之標的物有其餘住戶強烈抗爭及訟爭，若買受該標的物根
    本無法使用，撤銷93年11月9日之協議書，並要求返還如附
    表之5,000,000元支票云云，顯已反悔不買。惟被告多次至
    現場看屋，對屋況及其餘住戶相處及訴訟情形均非常瞭解，
    自無依民法第92條撤銷協議之理，故被告反悔不買，依前述
    協議書第2條之約定原告即得沒收如附表所示面額5,000,000
    元支票，今雖因被告未填日期，致原告未能兌現前揭支票，
    但被告依前述協議內容仍應給付原告相當於附表所示支票票
    款之5,000,000元充為損害賠償預定額之違約金，故原告本
    於前揭協議書第2條但書之約款起訴請求等語。並於本院聲
    明：(一)被告應給付原告5,000,000元，及自起訴狀繕本送達
    之翌日起至清償日止，按週年利率5％計算之利息。(二)願供
    擔保聲請宣告假執行。
二、被告則以：
  (一)兩造固曾為購買台北市○○區○○段二小段637地號土地一
    筆及其上建物門牌號碼：台北市○○○路○段170巷18弄1號
    、3號房屋及地下室等共有部分而締結系爭協議書之事實，
    惟兩造於互為意思表示時，原告並未將與共有住戶間之訟爭
    事實及內容告知被告，致使被告陷於錯誤而為與之締結協議
    書之意思表示，然被告於簽立系爭協議書後始知原告及其夫
    乙○○以擬售予被告土地及建物之權益與該住宅大樓全體共
    有人訴訟中，被告之意思表示既受詐欺所為，自得撤銷該意
    思表示。且當事人間締結不動產買賣契約，其主要標的物之
    權屬及範圍，以及持分共有部分之權屬及行使權利之範圍原
    本均屬標的物之意思表示內容，若兩造間就此部分之意思表
    示未必一致，則其契約即未成立。而就原告及其夫乙○○與
    大樓全體共有人之訴訟內容可知，其與被告間所簽訂協議內
    容之標的物之意思表示並未一致，且原告更隱匿告知渠等因
    標的物權屬及延伸之持分共有部分權屬等與大樓全體共有人
    間訴訟之事實，致被告因受詐欺而為意思表示，於知悉後自
    得於除斥期間內撤銷意思表示。
  (二)又系爭協議書中雖就標的物及價金範圍曾有擬定，但協議時
    原告有部分房地猶未取得，甚至被告背書轉讓之支票亦未訂
    明提示日，足見協議內容為預約。且依系爭協議書第1條末
    段「但雙方同意俟乙方（原告）取得3號房地產權後，再簽
    訂正式買賣契約」、第4條「乙方取得產權後7日內，應通知
    甲方（被告）簽訂買賣契約」等文義亦知系爭協議書內容為
    預約而非本約。故原告若有主張亦僅得請求被告履行訂定契
    約本約之義務，而非請求給付金錢。
  (三)縱如原告所稱渠等並無隱瞞或詐騙被告之故意，但被告於預
    約協議後發現原告與其他共有人間有訟爭情事，恐他人主張
    權利，致被告損失買賣契約所得權利時，依民法第368條自
    得拒絕給付全部價金。
  (四)被告並於本院聲明：(一)原告之訴及假執行之聲請均駁回。(二)
    如受不利判決，願供擔保請宣告免為假執行。
三、兩造不爭執之事實（參考本院94年9月28日言詞辯論期日筆
    錄及本院90年度訴字第1957號、93年度重訴字第766號等民
    事判決書內容）：
  (一)兩造曾於93年11月9日就原告所有「臺北市○○區○○段2小
    段637地號土地及坐落其上門牌號碼為台北市○○○路○段
    170 巷18弄1號、3號房屋」之買賣事宜締結系爭協議書。
  (二)前述(一)所示之標的物屬於「華仁大廈」之一部分，而原告之
    配偶乙○○就前述標的物前方之法定空地，以及華仁大廈通
    往台北市○○○路○段170巷14號地下1樓之樓梯間及前述地
    下1 樓等使用權能與華仁大廈2樓至7樓等住戶間有發生本院
    90年度訴字第1957號、93年度重訴字第766號等訴訟。
  (三)原告曾在93年11月30日寄發臺北成功郵局第1179號存證信函
    表明已經取得3號房地之建物暨坐落之土地之所有權狀，並
    通知被告簽約。
  (四)被告於93年12月2日寄發楊梅郵局第481號存證信函予原告，
    引民法第92條規定，主張受原告詐欺，而撤銷其締結系爭協
    議書之意思表示。
四、本件綜合兩造之陳述內容，認渠等爭執之要點乃如下述：(一)
    系爭協議書為預約或本約？(二)原告於締結系爭協議書前有無
    告知被告伊或配偶乙○○與華仁大廈其他住戶間之前揭爭訟
    情節？即1.被告主張：原告對被告施以欺罔之手段，致令被
    告陷於錯誤而為締結系爭協議書之意思表示故伊主張撤銷、
    2.或引民法第368條之規定拒絕給付買賣價金，有無理由？
    (三)原告請求依系爭協議書第2條但書之約定請求被告給付違
    約金，有無理由？(四)原告請求被告給付5,000,000元之違約
    金有無過高而應予酌減之必要？
    本院分別就前述爭點逐項說明如後述。
五、系爭協議書為本件買賣之預約，而非本約。
    按原告雖主張系爭協議書為買賣本約，惟本約與預約之區分
    ，在於預約係約定將來訂立一定契約（本約）之契約，倘將
    來係依所訂之契約履行而無須另訂本約者，則非預約。且買
    賣預約，非不得就標的物及價金之先為約定（最高法院61年
    台上字第964號及64年台上字第1567號判例參照）。而查：
  (一)綜觀系爭協議書共計4條，其第1條即明文「甲方（按指被告
    ，下同）願意購買乙方（按指原告，下同））所有臺北市○○區○○段二小段637地號土地一筆，及其上建物兩戶，門
    牌：忠孝東路4段170巷18弄1號、3號房屋，乙方願意出售，
    『但雙方同意俟乙方取得3號房地產權後，再簽訂正式買賣
    契約』」、又第2條亦載明「甲方開具伍佰萬元正支票一張
    （未定票期）支付乙方，表示購買誠意，『俟雙方正式簽約
    』，該支票即轉為第(1)期款項」‧‧‧」，另第4條亦敘明
    「乙方取得3號產權後七日內，應通知甲方『簽訂買賣契約
    』」，是依前揭契約之明文，既指明兩造雖已締結系爭協議
    書，但於將來仍另需簽訂「正式買賣契約」，以及就本件交
    易買賣價款如何支付系爭協議書第3條更僅泛稱「按一般交
    易習慣付款」，而別無其他明文可資補充說明（按買受人何
    時給付、如何給付買賣價金，為買賣契約之重要之點），遑
    論不動產買賣，除標的物及價金外，尚涉及付款方法、稅賦
    、點交、費用分擔及違約罰等重要事項，由契約內容觀之，
    需契約要素業已明確合致，且其他有關事項亦規定綦詳，致
    締約雙方已無另行訂定契約之必要時，始得認為本約。惟參
    酌本件兩造締結之系爭協議書全文，既僅具上揭事項而已，
    足徵依其內容不過係就標的物及價金等項先為擬定，以作為
    將來訂立本約之張本而已，究不能因此協議書之成立，即認
    買賣契約（本約）業已成立。是以原告指稱系爭協議書之性
    質為將來無須再另定其他契約之「本約」而非預約云云，其
    無所本，已不待言。
  (二)其次，證人即代兩造擬定系爭協議書內容之代書丙○○亦到
    場結證證稱：被告與代理原告之乙○○於締結系爭協議書當
    時，「不知何原因不能當場簽立合約‧‧‧過幾天正式簽約
    ‧‧‧」、「因為乙○○三號門牌的房屋尚未取得產權，因
    被告有顧慮，才未簽訂正式的契約」、「（問：當初到你事
    務所去，是要簽契約或協議書？）當初乙○○說要簽契約，
    後來因為雙方談過很多事情，沒有辦法簽契約，乙○○要求
    要對雙方有約束，所以簽訂此份協議書」等語清楚，揆諸兩
    造既均未爭執證人丙○○所言內容，甚至證人丙○○之陳述
    內容復與系爭協議書所載原告當時的確尚未取得前揭3號房
    地之所有權內容吻合，因之證人丙○○之前開陳述內容，即
    非不足採信。換言之，兩造於93年11月9日所簽訂之系爭協
    議書，僅為對於兩造有所拘束方才訂立，將來仍有待於締立
    正式的契約以確定兩造之權義關係，顯見系爭協議書當為買
    賣之預約，而非買賣本約。
  (三)至於被告依協議書第2條約定交付原告收執之如附表所示本
    票之性質為何？
  1.參諸證人丙○○已證實「五百萬元的支票，應該算是一種約
    束的訂（定）金，過幾天正式簽約，這張票就算是第一期款
    」、「（問：五百萬元支票於被告違約時則其作用何在？）
    如果買方不買，這五百萬元支票就要給賣方兌現，沒收作違
    約金」等語（參本院94年9月28日言詞辯論期日筆錄），可
    知附表所示之支票，其性質當為定金無疑。不過，契約原有
    預約及本約之分，其因當事人由他方受有定金，依民法第
    248條規定，視為成立之契約，究為「本約」抑係「預約」
    ，應依其情事解釋當事人之意思定之，不得謂凡有定金之授
    受者，即概視為已成立本約（最高法院83年度台上字第462
    號判決意旨參照），乃系爭協議書之性質既僅屬預約而非本
    約，故被告將面額5,000, 000元之附表所示支票資為定金交
    付原告，依民法第248條規定，僅係推定買賣預約成立，尚
    非推定買賣本約成立。
  2.不過定金之性質，因其作用之不同，通常可分為：(1)證約定
    金，即為證明契約之成立所交付之定金。(2)成約定金，即以
    交付定金為契約成立之要件。(3)違約定金，即以定金為契約
    不履行之損害賠償擔保。(4)解約定金，即為保留解除權而交
    付之定金，亦即以定金為保留解除權之代價。(5)立約定金，
    亦名猶豫定金，即在契約成立前交付之定金，用以擔保契約
    之成立等數種。茲依系爭協議書第2條「甲方開具伍佰萬元
    正支票一張（未訂票期）支付乙方，表示購買誠意，俟雙方
    正式簽約，該支票即轉為第(1)期款項。但若甲方反悔不買，
    乙方得沒收該支票，若甲方反悔不賣，應加倍賠償與甲方」
    之約定內容觀之，如被告日後未「反悔不買」，原告即得沒
    收附表之定金支票，反之，原告其後倘拒將本件標的物出售
    予被告，被告即得要求原告加倍賠償前述價款，以及被告交
    付之前述支票，倘於買賣本約成立時，即屬買賣價金之首期
    款項，足徵兩造既已合意任何一方於協議書締結後未依買賣
    預約書履行時，則有沒收或加倍返還之約定，則附表所示之
    定金支票，顯具有不履行之損害賠償擔保性質，而屬違約定
    金之範疇（即：附表所示之定金支票於被告違反本件預約義
    務時，即變更為不履行之損害賠償擔保），在此說明。
  (四)按系爭協議書既為預約，而非本約，故原告主張系爭協議書
    為買賣本約云云，即屬無據，反之，被告抗辯：前揭協議書
    僅屬買賣預約一節，為可採取。
六、原告於被告締結系爭協議書前已告知伊與華仁大廈2樓至7樓
    其他住戶間之訟爭情節，惟未指稱出賣之標的物包含1樓及3
    樓房地前方空地及地下室之使用權，即原告並無隱瞞或欺罔
    被告締結系爭協議書之情形，故被告以伊締結系爭協議書之
    意思表示已經撤銷為由為對抗原告請求之依據，並無理由。
  (一)按被詐欺而為意思表示者，依民法第92條第1項之規定，表
    意人固得撤銷其意思表示，惟主張被詐欺而為表示之當事人
    ，應就此項事實負舉證之責任（最高法院44年台上字第75號
    判例參照）。而所謂詐欺，係指欲使相對人陷於錯誤，故意
    示以不實之事，令其因錯誤而為意思表示者而言（最高法院
    18年上字第371號、56年台上字第3380號判例參照），倘當
    事人主觀上並無詐欺之意思，客觀上亦無欺罔之舉止，縱相
    對人之意思表示有錯誤，亦不能遽認當事人之舉措係屬詐欺
    之行為。
  (二)經查，本件被告抗辯伊所為締結協議書之意思表示係受原告
    詐欺所為云云，無非以原告於締結協議書前，曾告以伊有前
    述1樓及3樓房地前方空地及地下室之使用權，暨未將伊及其
    配偶乙○○與前述華仁大廈2樓至7樓住戶間之前述爭訟內容
    告知被告，致被告陷於錯誤而簽立協議書云云。但查：
  1.被告就其抗辯事實，固舉本院90年度訴字第1957號、93年度
    重訴字第766號判決書等件為證，並謂伊在締結系爭協議書
    後始獲知原告夫婦與華仁大廈其他住戶之訴訟爭執事實云云
    。然而，證人乙○○已經證實伊於代理原告與被告締結系爭
    協議書前後，從未告知被告謂本件買賣標的包括1樓及3樓房
    地前方空地及地下1樓之使用權，甚至被告曾與友人親至現
    場察看，而伊曾明確告知被告有關與華仁大廈其他住戶間之
    爭訟內容，被告更因此而列為討論買賣價金之考量因素等情
    在卷（94年44月15日言詞辯論筆錄在卷）。且證人即兩造友
    人戊○○亦於本院訊問時證稱「我曾經陪被告去原告位於忠
    孝東路四段的房子看過二次，曾經看到從樓上掛下來的白色
    布條，其中有抗議二字，原告先生證人乙○○曾不只一次談
    到他們與樓上的住戶之間就門口轉角處的停車位的使用發生
    糾紛」、「乙○○提到其中一項是因為停車位的問題與樓上
    打官司，因為樓上住戶將車停在一樓門口，把門口擋住」、
    「（問：乙○○有無向被告即反訴原告保證被告即反訴原告
    有地下室及一樓前面空地的使用權？）沒有。乙○○有說地
    下室不是他的，一樓門口的停車位訴訟贏了，一樓前面就可
    以歸被告使用」、「（問：乙○○與被告在你店裡商談買賣
    價金時，被告已否知道乙○○與樓上其他住戶訴訟之事情？
    ）被告‧‧‧先前已經知道，且當時乙○○將他與樓上住戶
    訴訟的細節解釋的很清楚」各情明白，甚至就兩造商談價金
    之部分，證人戊○○更證實「‧‧‧九十三年九月份左右，
    兩造已經談好價錢六千萬元，要到我那裡簽合約，因被告一
    次買二間，所以談到五千八百萬元，後來證人乙○○說，因
    與樓上的住戶有停車位的糾紛，希望被告補貼，被告主動表
    示願再貼五十萬元，為五千八百五十萬元，由於乙○○當場
    表示這個訴訟打贏後，也是為了被告‧‧‧」等語清楚（參
    本院94年12月7日言詞辯論期日筆錄）。揆之證人戊○○所
    述與乙○○之陳述相差無幾，乃被告既對證人戊○○之證言
    內容並無爭執，而證人戊○○所稱於系爭標的物所在大廈外
    眼見懸掛之布條情節復與卷附現場照片相符（按依卷附系爭
    標的物所在大廈外牆，的確懸掛「抗議！不歡迎飲食業！停
    車位為全住戶共有」、「抗議非法營業！本停車場為住戶共
    有：外車禁入違者拍照法辦」），因此證人戊○○、乙○○
    等人之證述內容即足採信。亦即：被告於事先即曾與證人戊○○同至1樓及3樓房地所在之華仁大廈現場，並已親見該大
    廈其他住戶以在大樓外牆懸掛載有「抗議」等文字之布條藉
    以表達與原告間之糾紛存在，且被告更於締結系爭協議書之
    前，於商議系爭買賣契約預約之條件階段，復經原告之配偶
    （亦前揭訴訟之原告）乙○○告以有關伊與華仁大廈其他住
    戶間之訴訟內容，並明白陳稱伊原告對於地下室並無所有權
    、且就系爭標的物屋前之法定空地等亦需俟訴訟勝訴才有使
    用權能，甚至並將之列為斟酌買賣價金數額之因素，足見被
    告於決定購入系爭標的物之初，當對於前揭情節已經斟酌瞭
    解，並已權衡利益得失後方才為此締約之決定無疑。是以被
    告於事後改口指稱：原告於締結系爭協議書之前，曾告知交
    易內容包括地下室及1樓前方之法定空地之使用權能，暨被
    告於簽約前並不知情原告或其配偶乙○○就前述地下室及1
    樓法定空地之使用事宜與他人生有訴訟，乃於不知情下簽立
    系爭協議書云云，均屬空言，難以採取。
  2.其次，證人丙○○亦已到場結證證稱原告之配偶乙○○與被
    告於締結協議書之際，「雙方有談到乙○○與樓上住戶有抗
    爭」、「（是否提到何事抗爭？）乙○○經營餐廳，好像是
    一樓跟地下室的出入問題，跟一樓的住戶有抗議」等節，與
    被告雖當場聽聞上情，但「這部分被告沒有說什麼」諸語明
    白（參本院94年9月28日言詞辯論期日筆錄），尤見被告既
    於締約之際，再經原告之配偶亦締約代理人乙○○告以前述
    訟爭事實存在，然被告並未當場提出異議或拒絕締約之陳述
    ，可見其已瞭解並早將原告配偶乙○○所言列為締約之斟酌
    要點無誤。益證原告本件主張：伊於締結協議書之前，已對
    被告明白表示有關系爭標標的物之相關訴訟，被告並已瞭解
    無誤，伊並無詐欺之意思及行為等語為有依據，足以採信。
  3.何況，以系爭協議書所載本件標的物之交易價格高達58,500
    ,000 元，即便被告之自備款亦高達17,500,000元之鉅，並
    非少數，衡之常情，通常人如欲決定價購系爭標的物與否，
    應會親自至現場端詳標的物之內部狀況、外觀甚至周遭環境
    ，必於滿意後方才會與出賣人締約。此觀之前述證人戊○○
    亦證實彼確與被告曾數度偕同至系爭標的物察看無誤。因此
    被告抗辯：伊未曾與公司職員、親友到現場觀察，故不瞭解
    現場狀況乙節，除與經驗法則不符外，亦與證人戊○○所述
    經過不符，顯無足取。茲被告既曾夥同至少包含證人戊○○
    之親友至現場，而依前揭現場照片所示，系爭標的物所在大
    廈外牆更本已有懸掛載有「抗議」等文字之布條存在，則被
    告於締結協議書之前，豈能不就前揭布條產生因由詢問原告
    或乙○○，以資釐清心中疑義？參之即便連非締約當事人之
    被告友人戊○○亦知情前揭糾紛之存在，並告知被告謂該事
    由「還不是為了前面停車位的事情」（本院94年12月7日言
    詞辯論期日筆錄參照），可見被告於本案中辯稱伊係經原告
    或其配偶乙○○欺罔，告以本件交易包含地下室及1樓前方
    法定空地之使用權能，以及不知有前揭訴訟情節存在，方才
    陷於錯誤而締結系爭協議書云云，顯屬事後委卸言語，難以
    相信。
  (三)按被告對於伊所抗辯受欺罔而締結系爭協議書之陳述，既未
    能舉證以實其說，反之，原告就其主張情節已善盡舉證之責
    ，則被告抗辯：本件伊締結協議書之意思表示係經原告欺罔
    所致而陷於錯誤所為云云，即非事實，不能採取。易言之，
    被告以此理由而主張撤銷前開意思表示，自亦不生效力。因
    此，原告本於系爭性質上為買賣契約預約之系爭協議書第2
    條內容行使權利，即無不合。
七、至於被告雖又抗辯：本件因被告於締結預約後，發現原告與
    其他共有人間有前述訟爭情事存在，恐他人主張權利，致被
    告損失買賣契約所得權利時，故依民法第368條拒付全部價
    金云云。然查，姑不論被告於締結系爭協議書之前，既已知
    悉原告或其配偶乙○○就前揭地下室、1樓前法定空地，與
    系爭標的物坐落之華仁大廈其他2樓至7樓住戶所生訴訟之爭
    執情節，則無論伊認此係無關締約考量緊要之點而決定締約
    、甚或基於禁反言原則，其再於本案訴訟中更為此等抗辯之
    主張，本難採取。況且，細繹民法第368條之規定，不過為
    買受人於出賣人請求給付買賣價金之際，可資提出之暫時抗
    辯權而已，惟本件原告既主張被告於前揭存證信函中明白表
    示其已撤銷兩造締結之協議書，亦即已拒絕履行系爭協議書
    約定，故其係本於協議書第2條但書之約定請求被告給付不
    履行締結本約義務之違約金而已，並非請求被告給付買賣價
    金，尤知被告引用民法第368條之規定，而欲對抗原告所為違
    約金請求之主張，為無依據，不應准許（何況以系爭協議書
    之性質既僅屬買賣契約之預約，兩造間並未成立買賣契約本
    約，原告亦無法對於被告請求買賣價金）。
八、原告依系爭協議書第2條但書約定，請求被告損害賠償預定
    額違約金，為有依據。
  (一)按解釋私人之契約應通觀全文，並斟酌立約當時之情形，以
    其不失立約人之真意，最高法院18年上字第1727號判例著有
    明文可參。茲被告依系爭協議書第2條之約定所交付如附表
    所示面額5,000,000元之支票固因未記載發票日，以及被告
    已於93年12月間以楊梅郵局第481號存證信函通知原告不得
    填寫上開支票之日期，致其上記載未完全。然依前述第2條
    後段後段之約定內容所述，如原告事後拒絕出售1樓及3樓房
    地，即應按前述金額「加倍賠償」被告乙節，暨證人丙○○
    前述附表之支票其作用乃「如果買方不買，這五百萬元支票
    就要給賣方兌現，沒收作違約金」，可知兩造締約之真意，
    當係由被告以交付附表之支票，作為其給付定金之替代物，
    並於被告債務不履行時，供為違約金之用；換言之，被告如
    於締結系爭協議書後，拒絕締結本約購買前述標的物，則原
    告本得兌現前揭支票供為損害賠償預定額之違約金，是以如
    原告日後不能兌現上開支票時，自亦得請求被告給付相當於
    票面額之5,000,000元供為違約金之用無疑。
  (二)按本件協議書締結後，原告曾於93年11月30日以臺北成功郵
    局第1179號存證信函通知被告「乙方（賣方）於九十三年十
    一月廿三日取得權狀後，次日即通知甲方（買方）約定同年
    十一月廿九日在政大代書事務所簽訂買賣契約；今日甲方（
    買方）拒不出席簽約，特於此通知甲方（買方）立即出面，
    依買賣協議書簽訂買賣契約，若甲方（買方）違約不買，乙
    方（賣方）將依協議書所訂執行違約賠償」，乃被告於收受
    前揭存證信函後，即以前揭楊梅郵局第481號存證信函通知
    原告謂「‧‧‧本人若買受該標的物根本無法使用，乃特依
    民法第九十二條之規定，撤銷與台端九十三年十一月九日之
    協議書，並請台端交付未填寫日期之無效伍佰萬支票‧‧‧
    」，此有前述各該存證信函在卷足稽，並為兩造所不爭均如
    前述。足見被告確於系爭協議書締結後，已無意再履行締結
    買賣本約，進而購買系爭標的物之義務甚明。
  (三)查系爭協議書第2條既明定被告交付如附表所示之支票後，
    如被告反悔不買，原告即得沒收該支票，應係規範原告與被
    告間已成立系爭買賣契約預約後，未成立買賣契約本約前，
    如有因可歸責於身為買方之被告之事由不履行買賣契約預約
    ，即不簽訂買賣契約本約者，原告當得請求被告賠償5,000,
    000元之違約金前已述及，乃原告既已拒絕履行締結買賣契
    約本約之義務，則原告主張依系爭協議書第2條之約定，主
    張因無法提示附表所示之違約定金支票，故請求給付相當於
    支票票款之5,000,000元之違約金，為有依據，堪值採取。
  (四)至於被告雖辯稱：因系爭協議書僅為預約，原告至多僅能請
    求被告履行締結本約之義務而已，不得請求被告給付金錢之
    賠償云云。然而，預約為可與本約併存之另一種契約型態，
    倘因該預約而負債務之當事人，有債務不履行之情事，他方
    當事人即非不得依債務不履行之相關規定，對之請求損害賠
    償（最高法院86年度台上字第461號判決意旨參照）。查系
    爭協議書雖為買賣之預約，非買賣之本約，然被告所給付如
    附表所示票據之性質既係具有擔保兩造依系爭協議書履行之
    效用，已如前述，乃被告並無合法事由拒絕履行締結買賣本
    約之義務，則無論依系爭協議書第2條但書之約定甚或依民
    法第249條第3款規定，此時契約既因可歸責於被告之事由致
    其拒絕履行其應締結買賣本約之義務，被告本已不得請求返
    還原所付定金支票之返還（此部分參反訴部分所述），何況
    此際被告所交付原告收受之支票既因被告禁止原告填載發票
    日致原告無法提示受償，依前述說明，原告自得起訴要求被
    告給付違約金無疑。是以被告所引判例意旨，應非規範類似
    本件之情節，附此說明。
  (五)此外，原告雖誤認其與被告間本於系爭協議書所生之關係為
    買賣契約之本約，但其於93年11月30日以前述台北成功郵局
    催告被告於出面簽訂買賣契約書，而於被告以上開楊梅郵局
    回覆欲撤銷因締結協議書所生之契約關係，仍符合協議書第
    2 條但書所定得請求被告賠償違約金之要件，附此說明。
九、本件違約金之約定數額過高，應予酌減至800,000元。
    按民法第250條第2項前段規定：「違約金，除當事人另有訂
    定外，視為因不履行而生損害之賠償總額。」；又第252條
    亦規定：「約定之違約金額過高者，法院得減至相當之數額
    。」，且最高法院79年台上字第1915號判例亦闡示：「約定
    之違約金‧‧‧是否相當，即須依一般客觀事實，社會經濟
    狀況及當事人所受損害情形，以為斟酌之標準」等情。而查
    本件原告主張伊於出售上開3號房地後，因被告之要求，又
    在93年11月間購回，致成本支出因此增加1,586, 224元，以
    及其又損失原來出售予訴外人陳玫臻之所得利益超過5,000,
    000元等語。而查：
  (一)就所受損害部分，原告固提出其與訴外人陳玫臻於93年11月
    7 日締結之協議書為其依據，並謂其內第2條、第4條已載明
    原告為向訴外人陳玫臻買回前述3號房地俾得依系爭協議書
    約定交付被告，需因此負擔於前次因原告出售3號房地予訴
    外人陳玫臻之交易所衍生之仲介服務費220,000元、契稅、
    代書費、印花稅、各項規費、財產交易所得稅、塗銷中國國
    際商業銀行抵押權之費用，暨其因買回前述房地所再支出之
    代書費、契稅、規費等，亦需由原告負擔，總和為1,586,22
    4 元，此等均為原告所受損害云云。然而，細繹原告提出之
    各項單據：
    1.其中日期為93年8月26日、31日之統一發票其科目為服務
      費之金額分別為264,000元及616,000元，雖與原告於計算
      表所載仲介費總和880,000元吻合，然查，上開金額均與
      前述協議書所載服務費之金額不符，而徒憑該統一發票內
      容亦無法確知係屬原告與陳玫臻交易所產生；甚至縱前揭
      費用確為原告於93年8月間為出售3號房地予訴外人陳玫臻
      所支出之仲介服務費，然依統一發票所載前揭費用既係原
      告早於本件預約成立前因決定出售前述3號房地所支出之
      費用，顯難認為伊於買回前開不動產後，該等支出即屬損
      害無疑，是以原告指稱此部分支出與被告違約行為有關，
      乃為損害之一部分云云，即無可取。易言之，此部分應依
      上開協議書所載，認原告此部分所受損害為其因此而需負
      擔原由訴外人陳玫臻支付之仲介服務費220,000元。
    2.地價稅23,283元、房屋稅8,705元等部分：查依上述協議
      書第2條及第4條既未將前揭稅捐亦納為原告買回3號房地
      時應該負擔之範疇，甚至依同前協議書第5條「甲、乙雙
      方合意，除前款費用外，如有地價稅、房屋稅‧‧‧等其
      他費用者，不另分算」，之約定明文，可證此部分支出當
      應依相關稅捐繳納單據之繳款名義人歸屬以認定其應負擔
      支出義務之主體。查此部分稅捐繳納單據之繳款名義人既
      均為陳玫臻（房屋稅單照編號：00000000部分：地價稅單
      照編號：0000000部分），而此部分原告又未舉證證明係
      由伊所支出，故其主張此部分係屬原告所受損害云云，難
      以採信。至於另一筆房屋稅繳納單據（單照編號：000000
      00部分），既為原告於93年8月間所支出，應屬當時身為3
      號房屋所有權人之原告應該負擔之納稅義務範圍，顯亦與
      被告之違約行為無涉，故原告主張此部分係屬其得據以請
      求被告賠償之範圍，亦乏根據。
    3.第1次及第2次契稅各69,642元之部分：依卷附繳款書所載
      ，上開單據中於93年8月間所支出之部分原係由訴外人陳
      玫臻所繳納，93年11月間所支出者乃由原告為買回3號房
      地所繳納，則參照前述協議書第2條、第4條內容，自均得
      認係本件原告因被告行為所受損害之範疇。以上數額合計
      為139,284元（計算方法：69, 642元＋69,642元＝139,28
      4元）。
    4.土地增值稅169, 840元之部分：查原告此部分支出除亦為
      其於本件預約成立之前，即已決定出售3號房地予前述訴
      外人陳玫臻所產生之支出，本難認與被告在其後之違約行
      為有何因果關連；更何況依土地增值稅之性質乃為因經濟
      之發展所造成之土地漲價後，對於土地所有人因此所得之
      利益所科予之負擔，若謂原告於出售上述3號房屋坐落之
      土地後而收回，就其前所繳納之土地增值稅係屬被告所造
      成之損失而應令被告負擔，則是否原告日後再行出售他人
      ，而就因此得減少或免予支出之土地增值稅被告可以要求
      原告返還所受之利益（例如：訴外人陳玫臻將系爭土地過
      戶至原告名義，依卷附土地增值稅免稅證明書所載，即無
      庸負擔任何土地增值稅）？此不合理自不待言，因此原告
      主張：其此部分支出亦屬被告所造成之損害，即無理由。
    5.代書費4,000元之部分：按原告此部分已提出「永正地政
      事務所客戶核對明細清單」為證，且為上開協議書內容所
      明文規範應由原告負擔之支出，故原告主張此部分為被告
      行為所生之損害，即足採取。
    6.地政規費24,058元部分：按依卷附台北市地政規費及其他
      收入收據記載，乃有關在93年11月間所支出，且載明繳款
      義務人即為原告，依協議書所載自可認係原告因被告違約
      行為所受之損害，此部分就原告提出之單據共合計為2405
      8 元（計算方法：40＋3403＋11115＋9500＝24058），因
      此原告就前開部分主張即有依據。
    7.以上1.3.5.6.合計為387,342元（計算方法：220,000元＋
      139,284元＋4,000元＋24,058元＝387,342元）。
  (二)所失利益部分：查原告並未就其主張損失原來出售3號房地
    予訴外人陳玫臻之所得利益超逾5,000,000元一節舉證證明
    ，乃被告亦質疑其此部分陳述內容，是其原告所謂所失利益
    數額之陳述，委難採信。
  (三)參酌前述說明，本件依原告列舉之部分，可得認為其所受之
    有形所受損害者，固僅有387,342元，然原告於締結預約前
    後耗費時間、精力與被告磋商買賣條件，甚至為購回其前已
    出售之3號房地之辛勞當不得憑空抹煞，從而本院審酌各該
    情狀，認系爭違約金額與原告所受損害額顯相懸殊，應酌減
    為800,000元，始屬相當。至其超逾上開數額之違約金請求
    ，即不應當，難以准許。
十、綜上，原告依系爭協議書第2條但書約定，請求被告賠償違
    約金在800,000元，及自起訴狀送達翌日即94年5月28日（按
    原告起訴狀係依寄存送達之方式，而於94年5月18日寄存於
    警察機關，依民事訴訟法第138條第1項之規定，自寄存之日
    起經10日，即94年5月27日發生送達效力）起至清償日止，
    按年息5％計算之法定遲延利息之範圍內之請求，為有理由
    ，應予准許。惟原告超過上開範圍之主張，其請求即無理由
    ，應予駁回。
十一、兩造分別陳明願供擔保請准分別為准、免假執行之宣告，
      經核就原告勝訴部分均無不合，故分別酌定相當之擔保金
      額予以准許。至原告敗訴部分，其假執行已失所附麗，應
      併予駁回。
乙、反訴部分：
一、程序方面：按反訴之標的，如與本訴之標的及其防禦方法不
    相牽連者，不得提起，民事訴訟法第260條第1項定有明文。
    所謂反訴之標的與本訴之標的及其防禦方法有牽連關係者，
    乃指反訴標的之法律關係與本訴標的之法律關係兩者之間，
    或反訴標的之法律關係與本訴被告作為防禦方法所主張之法
    律關係兩者之間，有牽連關係而言。即舉凡本訴標的之法律
    關係或作為防禦方法所主張之法律關係，與反訴標的之法律
    關係同一，或當事人兩造所主張之權利，由同一法律關係發
    生，或本訴標的之法律關係發生之原因，與反訴標的之法律
    關係發生之原因，其主要部分相同，均可認兩者間有牽連關
    係。查本件反訴被告於本訴中主張反訴原告給付5,000,000
    元，並謂如附表業經反訴原告背書轉讓之同上面額之支票即
    為反訴原告於締結協議書時所給付之訂金，因系爭協議書之
    意思表示已經撤銷，故提起本件反訴請求返還前揭支票，可
    見上述反訴之標的與本訴之標的或防禦方法即具有牽連關係
    ，因此反訴原告提起本件反訴，即無不合，應予准許。
二、反訴原告起訴主張：因反訴被告有欺罔反訴原告，致反訴原
    告陷於錯誤而締結系爭協議書之行為，而反訴原告又已於法
    定期間內撤銷前揭締結系爭協議書之意思表示，兩造間所締
    結之系爭協議書即已解除，彼此間即應負互負回復原狀之義
    務，故反訴原告依民法第259條第1項第1款之規定，提起本
    件反訴，請求反訴被告應返還附表所示之支票各語。並於本
    院聲明：反訴被告應將附表所示之支票返還反訴原告。
三、反訴被告則以：反訴原告其撤銷締結系爭協議書之意思表示
    既不合法而不生效力，則其即無從引用民法第259條之規定
    訴請反訴被告返還如附表所示之支票等語。並於本院聲明：
    反訴原告之訴駁回。
四、經查，本件反訴被告如前所述既無欺罔反訴原告以締結系爭
    協議書之主觀意思及客觀行為，則反訴原告主張其於93年12
    月2日以卷附楊梅郵局第481號存證信函所為撤銷締結系爭協
    議書之意思表示即不合法而不生撤銷之效果。因此反訴被告
    抗辯：伊仍得本於系爭協議書之約定而占有如附表所示之支
    票等語，即非不足採信。換言之，本件反訴原告本於民法第
    259條之規定，請求反訴被告應負回復原狀義務即返還如附
    表所示之支票，即無依據，應予駁回。
丙、本件因事證已臻明確，被告即反訴原告雖曾聲請訊問其妹妹
    ，並謂「地址另具狀補呈」（參本院94年11月15日言詞辯論
    期日筆錄），然迨至本件言詞辯論終結之際，被告均未補正
    前揭證人之姓名、住所暨待證事項以供本院審酌有無訊問之
    必要，因此本院自無從通知前揭證人到場；又兩造其餘攻擊
    、防禦方法及所為之立證，與判決之結果不生若何影響，無
    庸再逐一予以論究，合併敘明。
丁、據上論結，本件原告之訴，為一部有理由，一部無理由；反
    訴原告之訴為無理由。依民事訴訟法第78條、第79條、第39
    0條第2項、第392條，判決如主文。
中　　華　　民　　國　　94　　年　　　12　　月　  28　日
                              民事第二庭法  官  蕭胤瑮
以上正本係照原本作成。
如不服本判決，應於收受送達後二十日內向本院提出上訴狀。
中　　華　　民　　國　　94　　年　　　12　　月　  28　日
                                        書記官  黃慧怡
┌────────────────────────────────────────────────────────┐
│附表：                                                                                                          │
├────────────┬─────────┬───────────┬─────────┬────────┬──┤
│   發　　票　　人　     │　付　　款　　人　│發　　　　票　　　　日│票面金額（新台幣元│ 支　票　號　碼 │備考│
│                        │                  │                      │ ）               │                │    │
├────────────┼─────────┼───────────┼─────────┼────────┼──┤
│  東方之星珠寶有限公司  │台灣中小企業銀行  │ 無記載               │5,000,000元       │AQ0000000       │    │
│                        │松南分行          │                      │                  │                │    │
└────────────┴─────────┴───────────┴─────────┴────────┴──┘
